【裁判字號】    91,重訴,610
【裁判日期】    920314
【裁判案由】    土地所有權移轉登記
【裁判全文】
臺灣臺中地方法院民事判決  九十一年度重訴字第六一○號
    原      告  甲○○
    訴訟代理人  廖桂欣  律師
    被      告  乙○○
    訴訟代理人  謝  喜  律師
右當事人間土地所有權移轉登記事件，本院判決如左：
    主    文
被告應將坐落於台中縣霧峰鄉○○段坑口小段十二之四號土地上與相毗鄰同地段十二
之十號土地間分割出如附圖所示十二之四Ｂ部分面積○．○二八九公頃之道路，分割
後，被告應將坐落於台中縣霧峰鄉○○段坑口小段十二之四號如附圖所示十二之四地
號Ａ部分面積○．○三三六一公頃土地及同地號Ｃ部分面積○．○○三六二公頃土地
及同地段十二之八號土地之所有權全部移轉登記與原告。
被告應自民國九十一年八月二日起至其將台中縣霧峰鄉○○段坑口小段十二之四號土
地之所有權全部移轉登記與原告之日止，按月給付原告新台幣拾萬元。
原告其餘之訴駁回。
訴訟費用由被告負擔五分之四，餘由原告負擔。
本判決主文第二項原告勝訴部分，於原告以新臺幣肆拾萬元為被告供擔保後，得假執
行，但被告如於假執行程序實施前，以新臺幣壹佰貳拾萬元為原告預供擔保，得免為
假執行。
原告其餘假執行之聲請駁回。
    事    實
甲、原告方面：
  一、聲明：
  （一）先位聲明：
      (一)被告應將坐落於台中縣霧峰鄉○○段坑口小段十二之四號及同地段十二之地
        號二筆土地之所有權全部移轉登記與原告。
      (二)被告應將坐落於台中縣霧峰鄉○○段坑口小段十二之四號土地上如附圖所示
        十二之四Ｃ部分面積○．○○三六二公頃之違章地上物拆除，並自民國九十
        一年八月二日起按月給付原告新臺幣（下同）十萬元。
      (三)對第二項聲明願供擔保請准宣告假執行。
  （二）備位聲明：
      (一)被告應將坐落於台中縣霧峰鄉○○段坑口小段十二之四號土地上與相毗鄰同
        地段十二之十號土地間分割出如附圖所示十二之四Ｂ部分面積○．○二八九
        公頃之道路。分割後，被告應將坐落於台中縣霧峰鄉○○段坑口小段十二之
        四號如附圖所示十二之四地號Ａ部分面積○．○三三六一公頃土地及同地號
        Ｃ部分面積○．○○三六二公頃土地及同地段十二之八號土地之所有權全部
        移轉登記與原告。
      (二)被告應將坐落於台中縣霧峰鄉○○段坑口小段十二之四號土地上如附所示十
        二之四Ｃ部分面積○．○○三六二公頃之違章地上物拆除，並自民國九十一
        年八月二日起按月給付原告十萬元。
      (三)對第二項聲明願供擔保請准宣告假執行。
  二、陳述：
  （一）先位陳述：
      (一)原告於民國九十一年四月一日與被告簽訂不動產買賣契約，以每坪壹萬貳仟
        玖佰壹拾貳元之價格，向被告買受其所有坐落於台中縣霧峰鄉○○段坑口小
        段十二之四號及同地段十二之地號二筆土地，原告已依約給付第一期及第二
        期款項共二百三十萬元予被告，依契約第六條第一項約定：「雙方應於第二
        次款付款同時將移轉登記所需交付之文件書類備齊並加蓋專用印章交予受託
        專業代理人專責辦理」，即被告依約於收訖第二次款之同時（即九十一年四
        月五日）有義務將附表所示之二筆土地所有權移轉與原告。詎料被告竟遲不
        辦理系爭土地所有權移轉登記，爰起訴請求被告移轉買賣標的即台中縣霧峰
        鄉○○段坑口小段十二之四號及同地段十二之八地號二筆土地與原告。
      (二)買賣契約第十條約定：「賣方需移除地上物點交予買方，若逾期限四個月（
        自簽約日九十一年四月一日起至九十一年八月一日止）則須每月給付新台幣
        壹拾萬元予買方，不得異議」。換言之被告自簽約日九十一年四月一日起，
        即有義務拆除違章地上物，以配合農業使用證明之申請，上揭約定只是在督
        促被告拆除地上物並點交系爭土地予原告。被告迄今尚未拆除，原告當得請
        求被告拆除坐於台中縣霧峰鄉○○段坑口小段十二之四號土地上如附圖所示
        十二之四Ｃ部分面積○．○○三六二公頃之違章地上物拆除，並自民國九十
        一年八月二日起按月給付原告十萬元。
      (三)買賣契約第二條買賣價金議定部分約定：「本件買賣價金經方議定土地部分
        為新台幣每坪單價壹萬貳仟玖佰壹拾貳元正」，又第三條買賣標示部分第一
        項亦約定：「土地建物如後清冊標示：以登記簿謄本或所有權狀記載之面積
        為準」，而後買賣清冊亦詳細記載系爭二筆土地地號、地目、面積及權利範
        圍，因此本件買賣契約之標的及價金兩造均已互相同意，更何況兩造於簽約
        時，被告非常高興達成本件土地買賣交易，於簽約時並要求原告交付定金五
        十萬元，事後被告亦未爭執，故本件買賣契約業已成立。
      (四)買賣契約第十一條約定：「賣方於霧峰鄉○○段坑口小段十二之四地號（毗
        鄰同段十二之十地號）部分欲分割一三乘以一百米長寬之道路（實際以地政
        機關為準）：：」，然而該部分需被告貸款之銀行同意或先塗銷抵押權，始
        可辦理分割，被告亦答應先向銀行清償貸款後，再配合辦理分割，惟九十一
        年四月一日簽訂契約後幾天，被告又向賴錦隆代書表示沒有能力清償貸款，
        原告得知後，即主動表示願意再給付一百八十萬元予被告，由被告清償貸款
        、辦理塗銷抵押權。詎料，於四月五日被告收受該一百八十萬元後之隔天，
        態度即大不同，突然改變心意，違背上揭約定，不僅遲遲不願配合辦理、避
        不見面，且違反誠信。惟既然系爭買賣契約已有上揭分割道路約定，原告當
        同意履行契約，分割出如上之道路，惟被告今故意不處理貸款，並以此拖延
        分割道路事宜，懇請鈞院判決系爭二筆土地移轉所有權與原告，由原告處理
        貸款事宜後，再依約分割上開道路予被告。
      (五)縱使系爭十二之四地號之土地分割之道路，不包括在本件買賣範圍，然該部
        分亦明確約定欲分割道路之位置（在與系爭十二之四地號毗鄰之十二之十地
        號間）、面積（三乘以一百米長寬之道路），且兩造亦同意實際由以地政機
        關測量為準，況依契約十二條約定，土地尚須經鑑界，因此上開欲分割之道
        路位置及面積除依契約有明確之約定外，亦可藉由地政機關測量以確定之。
        又當事人雙方若就土地之特定以外，更就土地之單位面積之單價獲有合意者
        ，則其以該單價為基礎，依共同認識之面所計得之總價並不重要，重要的是
        其合意之單價以及該土地實際的面積，本件買賣總價金亦得確定。
      (六)兩造簽訂買賣契約時，被告及其兒子均在在承諾會拆除在系爭十二之四地號
        土地上之違章地上物，配合申請農業使用證明，並約定第十條，若遲延拆除
        或點交地上物時，被告尚需按月給付壹拾萬元，不得異議，以表示被告確實
        會拆除該違章地上物並點交土地與原告。詎料被告故意拖延不拆除違章地上
        物，嗣後向台中縣霧峰鄉公所申請農業使用證明時，承辦人員尚予被告二個
        星期時間拆除，惟被告還是置之不理，致農業使用證明無法取得，後承辦人
        員告知，若被告願意拆除該違章地上物，還是可以再次申請核發農業使用證
        明，故被告無法取得農業使用證明，是可歸責被告之事由之人為因素所致，
        並非不可抗拒，被告以此主張解除契約，實無可據。
      (七)買賣契約第八條第三項亦明訂，土地增值稅應由賣方負擔，即縱使土地增值
        稅需繳納，被告也同意負擔，此在契約簽訂時，被告亦非常清楚並同意，且
        本件亦僅有地目為田之系爭十二之四地號土地需申請農業使用證明以適用免
        徵土地增值稅之規定，地目為建之系爭十二之八地號土地，根本不能申請農
        業使用證明，移轉還是需繳納土地徵值稅。被告抗辯沒有農業使用證明書，
        土地增值稅就要繳云云，亳無理由。
  （二）備位陳述：除援引先位陳述外，倘鈞院認定上開欲分割出之道路面積不包含
        在本件買賣範圍，則依兩造買賣契約之關係，請求鈞院判決被告需先依契約
        第十一條約定，在系爭十二之四地號毗鄰之十二之十地號間分割出如附圖所
        示十二之四Ｂ部分面積○．○二八九公頃之道路。分割後，被告應將坐落於
        台中縣霧峰鄉○○段坑口小段十二之四號如附圖所示十二之四地號Ａ部分面
        積○．○三三六一公頃土地及同地號Ｃ部分面積○．○○三六二公頃土地及
        同地段十二之八號土地之所有權全部移轉登記與原告。
  三、證據：不動產買賣契約書影本乙份、土地登記簿謄本及地籍圖正本各乙份，現
      場照片，請求傳訊證人賴清隆，並至現場履勘測量。
乙、被告方面：
  一、聲明：原告之訴及假執行之聲請均駁回，如受不利判決，請准供擔保免為假執
      行。
  二、陳述：
  （一）兩造所訂不動產買賣契約書第十一條約定：「賣方於霧峰鄉○○段坑口小段
        十二之四地號（毗鄰同段十二之十地號）部分欲分割一三乘以一百米長寬之
        道路（實際以地政機關為準）不包含本宗買賣範圍」，而第二條買賣價金約
        定：「本買賣價金經雙方議定土地部分定為新台幣每坪單價壹萬貳玖佰壹拾
        貳元正，實際以地政機關分割後之面積乘以前述單價為準（如清冊標示貳筆
        皆是）」，足見兩造約定買賣範圍，不含前揭霧峰段坑口小段十二之四地號
        中三乘以一百米長寬之道路部分，故買賣標的物面積未確定。
  （二）前揭契約第九條約定：「雙方約定如因不可抗拒之原由致無法申請農業使用
        證明，則賣方應無息退還買方已付訂金，但雙方皆不得要求任何賠償」，而
        被告所有坑口小段十二之四地號土地係農地（地目田），辦理移轉登記需由
        鄉公所核發農業使用證明，惟上開土地遭第三人搭建鐵皮屋使用，被告要求
        拆除遭第三人拒絕，致霧峰鄉公所承辦人員前往勘查後拒絕發給上開土地之
        農業使用證明，並非被告不願履行，依買賣契約第九條約定，農業使用證明
        書是本件買賣的解除條件，如果取得農業使用證明書，過戶時就不必交土地
        增值稅，被告提出申請既經霧峰鄉公所駁回，則解除條件成就，爰向原告為
        解除買賣契約之意思表示，願將買賣價金無息返還原告。
  三、證據：提出霧峰鄉公所九十一年五月十六日函影本。
丙、本院依職權向台中縣霧峰鄉調解委員函查被告有無因拆除系爭地上物請求調解，
    並命臺中縣大里地政事務所依兩造契約第十一條意旨於複丈成果圖上劃出道路部
    分並計算面積，並地上物所在及所占面積。
    理    由
壹、先位部分：
一、原告於民國九十一年四月一日與被告簽訂不動產買賣契約，業據原告提出不動產
    買賣契約附卷可稽，為被告所不爭，堪信真實。買賣契約第三條就買賣標示部分
    ，第一項雖約定「土地建物如後清冊標示：以登記簿謄本或所有權狀記載之面積
    為準」，而買賣清冊土地及建物標示部分，則載明台中縣霧峰鄉○○段坑口小段
    十二之四號及同地段十二之八地號二筆土地。惟買賣契約第二條買賣價金議定部
    分同時以手寫方式約定：「本件買賣價金經方議定土地部分為新台幣每坪單價壹
    萬貳仟玖佰壹拾貳元正，實際以地政機關分割後之面積乘以前述單價為準（如清
    冊標示貳筆皆是）」，復於第十一條以手寫方式約定：「賣方於霧峰鄉
    ○○段坑口小段十二之四地號（毗鄰同段十二之十地號）部分欲分割一三乘以一
    百米長寬之道路（實際以地政機關為準）不包含本宗買賣範圍」，又系爭買賣標
    的物應於原告第二次付款後移轉登記前就要分割等情，亦據承辦本件買賣之代書
    即證人賴錦隆到庭證述屬實，是以系爭買賣之標的範圍，實際上為台中縣霧峰鄉
    ○○段坑口小段十二之八號，及同地段十二之四地號扣除三乘以一百米長寬之道
    路，買賣契約第三條第一項之意旨，應僅係表明分割前之坐落位置而已。又霧峰
    段坑口小段十二之四地號之土地分割之道路，既已於買賣契約中明定其位置（在
    與系爭十二之四地號毗鄰之十二之十地號間）、面積（三乘以一百米長寬之道路
    ），且兩造亦同意實際由以地政機關測量為準，況依買賣契約十二條約定，土地
    尚須經鑑界，故上開欲分割之道路位置及面積除依契約有明確之約定外，亦可藉
    由地政機關測量以確定之。再以本件買賣之價金部分，又以買賣契約第二條約定
    如前述，何況被告於簽約時已要求原告交付定金五十萬元，事後被告亦未爭執等
    情，為被告所不爭，顯見兩造就前揭買賣標的及價金確有合意，本件買賣契約業
    已成立應無疑問，被告抗辯買賣契約未合法成立云云，洵屬無稽。
二、本院依職權命臺中縣大里地政事務所依兩造契約第十一條意旨，以台中縣霧峰鄉
    ○○段坑口小段十二之四地號毗鄰同小段十二之十號土地實際劃出一三乘以一百
    米長寬之道路，如附圖所示十二之四Ｂ部分面積○．○二八九公頃，有臺中縣大
    里地政事務所九十一年十月二十五日複丈成果圖在卷可按。本件買賣標的既不包
    括台中縣霧峰鄉○○段坑口小段十二之四地號上三乘以一百米長寬之道路，且依
    雙方之合意應先辦理分割始再為移轉登記已如前述，則原告依買賣契約，於先位
    聲明訴請被告移轉台中縣霧峰鄉○○段坑口小段十二之八地號及十二之四地號全
    部土地，卻未扣除如附圖所示十二之四Ｂ面積○．○二八九公頃部分，即無理由
    。爰依其備位聲明審酌如次。
貳、備位部分：
一、本件買賣標的物為附圖所示台中縣霧峰鄉○○段坑口小段十二之四地號Ａ部分面
    積○．○三三六一公頃土地及同地號Ｃ部分面積○．○○三六二公頃土地及同地
    段十二之八號土地之所有權全部等情，已如前述。被告雖以依契約第九條約定「
    雙方約定如因不可抗拒之原由致無法申請農業使用證明，則賣方應無息退還買方
    已付訂金，但雙方皆不得要求任何賠償」，而被告所有坑口小段十二之四地號土
    地係農地（地目田），辦理移轉登記需由鄉公所核發農業使用證明，惟上開土地
    遭第三人搭建鐵皮屋使用，被告要求拆除遭第三人拒絕，致霧峰鄉公所承辦人員
    前往勘查後拒絕發給上開土地之農業使用證明，並非被告不願履行，依買賣契約
    第九條約定，農業使用證明書是本件買賣的解除條件，如果取得農業使用證明書
    ，過戶時就不必交土地增值稅，解除條件既成就，爰向原告為解除買賣契約之意
    思表示云云，資為抗辯。惟查，系爭買賣契約簽約前，被告與其子間即曾欲協調
    系爭買賣標的物上附圖十二之四Ｃ所示園藝涼棚之地上物之事，為此簽約日期還
    往後延幾天，在簽約時，承辦本件買賣契約代書賴錦隆即向被告提醒，是否已經
    協調好，若公所的人員要來拆除，就要讓他拆，被告說他們會妥善處理，所以就
    簽下契約，被告向鄉公所申請調解，協調其大兒子拆除地上物，但後來因協調不
    成，就因此無法取得農業使用證明等情，業據證人賴錦隆到庭證述屬實；又被告
    確於上開契約簽訂後之九十一年四月二十二日，以土地買賣已訂立契約，因部份
    土地種植花木無法搬離，恐影響買賣行為權責為由，以其子劉世發、劉世福、劉
    世喜、劉世章為對造人，向台中縣霧峰鄉調解委員聲請調解，惟因對造人僅劉世
    福、劉世喜到場，且雙方當事人意見不一致，致調解不成立，有台中縣霧峰鄉公
    所九十一年八月二十日函在卷可按；被告亦自承上開土地遭第三人搭建鐵皮屋使
    用，被告要求拆除遭第三人拒絕，致霧峰鄉公所承辦人員前往勘查後拒絕發給上
    開土地之農業使用證明。準此，被告於簽約時，既知買賣土地遭第三人搭建地上
    物，卻仍與原告於買賣契約第十條約定「點交土地尾款為五十萬元正，賣方需移
    除地上物點交予買方，若逾期限四個月（自簽約日九十一年四月一日起至九十一
    年八月一日止）則須每月給付新台幣十萬元予買方，不得異議」，況且原告為土
    地所有權人，亦有權要求第三人拆除，其因未能移除該地上物致無法申請農業使
    用證明，顯無不可抗拒之原因可言，再者，本件買賣契約第八條第三項亦明訂，
    土地增值稅應由賣方負擔，即縱使土地增值稅需繳納，被告亦同意負擔，且本件
    買賣標物亦僅有地目為田之系爭十二之四地號土地需申請農業使用證明以適用免
    徵土地增值稅之規定，而地目為建之系爭十二之八地號土地移轉仍需繳納土地徵
    值稅，並無申請農業使用證明之問題。故被告主張係因不可抗拒之原由致無法申
    請農業使用證明，就要繳納土地徵值稅，爰為解除買賣契約之意思表示，顯屬無
    據。
二、兩造買賣契約第六條第一項既約定「雙方應於第二次款付款同時將移轉登記所需
    交付之文件書類備齊並加蓋專用印章交予受託專業代理人專責辦理」，而原告已
    給付第二次款一百八十萬元予被告，為被告所不爭。又被告應辦理附圖所示十二
    之四Ｂ分割手續，再為移轉買賣標的已如前述。則原告於備位聲明第一項主張被
    告應將坐落於台中縣霧峰鄉○○段坑口小段十二之四號土地上與相毗鄰同地段十
    二之十號土地間分割出如附圖所示十二之四Ｂ部分面積○．○二八九公頃之道路
    ，分割後，被告應將坐落於台中縣霧峰鄉○○段坑口小段十二之四號如附圖所示
    十二之四地號Ａ部分面積○．○三三六一公頃土地及同地號Ｃ部分面積○．○○
    三六二公頃土地及同地段十二之八號土地之所有權全部移轉登記與原告，為有理
    由，應予准許。
三、系爭買賣標的物台中縣霧峰鄉○○段坑口小段十二之四號土地上，如附圖十二之
    四Ｃ面積○．○○三六二公頃之園藝涼棚之地上物，為被告以外之第三人所搭建
    已如前述。本件於最後言詞辯論終結時，該地上物尚未拆除，為兩造所不爭，復
    據原告提出現場照片在卷可按。被告為土地所有權人期間，要求第三人拆除該地
    上物，固無法律上之障礙，並非給付不能。惟該地上物既為被告以外之第三人所
    有，被告並無處分權，無從由被告自行拆除，故原告於備位聲明第二項主張被告
    應將該地上物拆除，無從准許。
四、兩造於買賣契約第十條約定「點交土地尾款為五十萬元正，賣方需移除地上物點
    交予買方，若逾期限四個月（自簽約日九十一年四月一日起至九十一年八月一日
    止）則須每月給付新台幣十萬元予買方，不得異議」，依契約意旨，應屬關於給
    付遲延之約定。該地上物尚未拆除前，若坐落之土地經移轉與原告，被告即非土
    地所有權人，已無權限要求地上物所有權人拆除，即屬遲延給付後陷於不能給付
    。雖已發生之遲延責任不因而消滅，惟自是時起，應另依不能給付之規定，定債
    務人之責任。是以原告依雙方關於給付遲延之約定，請求被告自逾期限四個月之
    民國九十一年八月二日起，按月給付原告十萬元，應至被告為台中縣霧峰鄉○○
    段坑口小段十二之四號土地移轉登記與原告時為止，若斯時被告仍未拆除地上物
    ，原告無從援用買賣契約第十條關於給付遲延之約定，應另依不能給付之規定，
    對被告主張其權利。從而原告主張被告自民國九十一年八月二日起至台中縣霧峰
    鄉○○段坑口小段十二之四號土地移轉登記與原告之日止，按月給付原告十萬元
    ，應屬有據，逾此部分之請求，應予駁回。
五、綜上所述，原告先位聲明雖無理由，惟備位聲明其中被告應將坐落於台中縣霧峰
    鄉○○段坑口小段十二之四號土地上與相毗鄰同地段十二之十號土地間分割出如
    附圖所示十二之四Ｂ部分面積○．○二八九公頃之道路，分割後，被告應將坐落
    於台中縣霧峰鄉○○段坑口小段十二之四號如附圖所示十二之四地號Ａ部分面積
    ○．○三三六一公頃土地及同地號Ｃ部分面積○．○○三六二公頃土地及同地段
    十二之八號土地之所有權全部移轉登記與原告，並自民國九十一年八月二日起至
    台中縣霧峰鄉○○段坑口小段十二之四號土地移轉登記與原告之日止，按月給付
    原告十萬元之部分，為有理由，應予准許，逾此部分之請求，為無理由，應予駁
    回。
六、兩造均陳明願供擔保，請准宣告假執行及免為假執行，就原告備位訴之聲明第二
    項勝訴部分，經核均無不合，爰分別酌定相當之擔保金額准許之；至原告敗訴部
    分，其假執行之聲請已失所附麗，應併予駁回。
七、據上論結，原告之訴為有一部有理由，一部無理由，依民事訴訟法第七十九條但
    書、第三百九十條第二項、第三百九十二條，判決如主文。
中      華      民      國    九十二    年      三      月     十四     日
                                    臺灣臺中地方法院民事第一庭
~B法      官  陳宗賢
右為正本係照原本作成
如不服本判決，應於判決送達後二十日內，向本院提出上訴狀。
中      華      民      國    九十二    年      三      月     十四     日
~B法院書記官  王嘉仁


司法院資訊處製作；財團法人民間司法改革基金會備份。
